臺灣臺北地方法院民事判決
111年度簡上字第107號
上  訴  人  
即被上訴人  呂炫蔚
被 上 訴人
即 上 訴人  謝明昌
上列當事人間請求損害賠償事件，兩造對於中華民國110年10月2
6日本院臺北簡易庭110年度北簡字第14105號第一審判決各自提
起上訴，謝明昌並為訴之追加，本院於111年6月1日言詞辯論終
結，判決如下：
     主      文
原判決關於命呂炫蔚給付逾新臺幣肆萬肆仟陸佰參拾肆元本息部
分，及該部分假執行之宣告，暨該訴訟費用之裁判均廢棄。
上開廢棄部分，謝明昌在第一審之訴及假執行之聲請均駁回。
呂炫蔚其餘上訴及謝明昌之上訴均駁回。
呂炫蔚應給付謝明昌新臺幣柒仟元，及自民國一百一十年十一月
二十四日起至清償日止，按年息百分之五計算之利息。
謝明昌其餘追加之訴駁回。
經廢棄之第一審訴訟費用由謝明昌負擔；第二審訴訟費用，關於
呂炫蔚上訴部分，由謝明昌負擔百分之三十，餘由呂炫蔚負擔；
關於謝明昌上訴部分，由謝明昌負擔；追加之訴訴訟費用由呂炫
蔚負擔百分之七，餘由謝明昌負擔。
     事實及理由
壹、程序方面
    按第二審訴之變更或追加，非經他造同意不得為之，但被告
    同意者，不在此限，民事訴訟法第446條第1項、第255條第1
    項第1款分別定有明文，上開規定依同法第436條之1第3項規
    ，於簡易程序準用之。查，被上訴人即上訴人謝明昌（下稱
    謝明昌）於原審請求上訴人即被上訴人呂炫蔚（下稱呂炫蔚
    ）賠償車輛維修費用新臺幣（下同）11萬9000元、工作損失
    13萬3636元，嗣於本院審理中，本於同一交通事故追加請求
    精神慰撫金10萬元（見本院卷第19、72頁，追加聲明如後所
    述）。被上訴人對其追加，程序上既無意見（本院卷第94頁
    ），依前揭規定，自屬合法，先予敘明。
貳、實體方面
一、謝明昌主張：呂炫蔚於109年1月15日2時11分，騎乘車牌號
    碼000-000號普通重型機車（下稱A車），行經臺北市萬華區
    中華路1段北向南第3車道，行駛至臺北市萬華區中華路1段
    與廣州街口時，呂炫蔚因未注意其他車輛且未啟亮左方向燈
    即向左變換行向，致後方騎乘車牌號碼000-0000號大型重型
    機車（下稱B車）直行狀態之伊與呂炫蔚發生擦撞（下稱系
    爭事故），致伊支出B車維修費用11萬9000元，並受有工作
    損失13萬3636元（即因過失傷害案件被判刑30天、開庭天數
    9天、調解天數2天及受傷休息3天，共計44天），爰擇一依
    民法第184條第1項前段、第191條之2規定請求呂炫蔚負侵權
    責任，並依民法第193條第1項規定請求如數賠償；嗣於本院
    主張：伊因系爭事故所致之身體受傷、刑事判刑、請假奔波
    ，受有精神上之痛苦，另依上開規定及民法第195條第1項規
    定，請求呂炫蔚賠償伊精神慰撫金10萬元。
二、呂炫蔚則以：伊騎乘A車因閃地上石頭致B車從後方追撞，兩
    造均有過失，惟謝明昌未舉證證明受有工作損失，且應依過
    失責任比例減輕伊40%之責任等語，資為抗辯。
三、謝明昌起訴聲明：㈠呂炫蔚應給付伊25萬2636元，及自起訴
    狀繕本送達翌日起至清償日止，按年息5%計算之利息；㈡願
    供擔保，請准宣告假執行。　　
　　原審為謝明昌部分勝訴之判決，即判命呂炫蔚應給付謝明昌
    6萬3763元，及自110年5月12日即起訴狀繕本送達翌日起至
    清償止，按年息5%計算之利息，並依職權為准免假執行之宣
    告，駁回其餘請求及其餘假執行之聲請。
　　謝明昌就敗訴部分提起上訴，聲明：㈠原判決關於駁回伊後
    開第㈡項之訴，及該部分訴訟費用負擔之裁判，均廢棄；㈡上
    開廢棄部分，呂炫蔚應再給付伊18萬8873元，及自起訴狀繕
    本送達翌日起至清償日止，按年息5%計算之利息。另於本院
    追加聲明：呂炫蔚應給付伊10萬元，及自110年11月2日民事
    上訴理由狀繕本送達翌日起至清償日止，按年息5%計算之利
    息。呂炫蔚則答辯聲明：上訴及追加之訴均駁回。
　　呂炫蔚就其敗訴部分亦提起上訴，聲明：㈠原判決命伊給付
    及假執行部分，及該部分訴訟費用之裁判，均廢棄；㈡上開
    廢棄部分，謝明昌在第一審之訴及假執行之聲請均駁回。謝
    明昌則答辯聲明：上訴駁回。
四、查兩造於上開時地分別騎乘A車及B車發生交通事故，兩造均
    因此經本院刑事庭判決犯過失傷害罪確定等情，為兩造所不
    爭執，並經本院調取110年度審交簡字第368號及110年度審
    交簡上字第29號刑事卷宗（含偵查卷）核閱無誤，堪信上情
    為真。
五、得心證之理由：
　㈠按因故意或過失、不法侵害他人權利者，負損害賠償責任；
    汽車、機車或其他非依軌道行駛之動力車輛，在使用中加損
    害於他人者，駕駛人應賠償因此所生之損害，但於防止損害
    之發生，已盡相當之注意者，不在此限。民法第184條第1項
    前段、第191條之2定有明文。謝明昌主張其因系爭事故受有
    財產上及非財產上損害，主張呂炫蔚應負侵權責任等情，呂
    炫蔚既不否認其就系爭事故之發生確有過失，則依上開規定
    ，謝明昌主張呂炫蔚應負侵權責任，尚非無據。
　㈡惟呂炫蔚抗辯兩造均有過失，並以前詞為辯，是本件所應審
    酌者為：謝明昌因系爭事故原得請求賠償之財產上及非財產
    上損害數額若干？謝明昌就系爭事故是否與有過失而應減輕
    呂炫蔚之賠償責任？謝明昌於本件所為請求有無理由？茲論
    述如下：
　1.謝明昌原得請求賠償之財產上維修費用、工作損失及非財產
    上精神慰撫金損害賠償數額：
  ⑴B車維修費用：
　　按不法毀損他人之物者，被害人得請求賠償其物因毀損所減
    少之價額，民法第196條定有明文。又依上開規定請求賠償
    物被毀損所減少之價額，得以修復費用為估定之標準，但以
    必要者為限（例如：修理材料以新品換舊品，應予折舊），
    最高法院77年度第9次民事庭會議決議參照。另依行政院所
    發布之固定資產耐用年數表及固定資產折舊率表，機械腳踏
    車及其他（含腳踏自行車）之耐用年數為3年，本院爰依行
    政院所頒固定資產耐用年數表及固定資產折舊率表，採定率
    遞減法計算B車之折舊。
　①查謝明昌維修B車費用計11萬9000元，有其提出之估價單2紙
    及發票為證（見原審卷第19至21頁及第107頁），該發票雖
    記載該費用為零件費，然汽機車之修理費用，通常除以替換
    舊零件之新零件費用外，尚包括更換零件之工資，茲依一般
    之零件費用、工資費用為3：1之比例計算，其零件費用為8
    萬9250元（計算式：119,000元×3/4＝89,250元），工資費用
    為2萬9750元（計算式：119,000元－89,250元＝29,750元）。
    惟既是以新零件更換舊零件，自應予折舊，依行政院所發布
    之固定資產耐用年數表及固定資產折舊率表，機械腳踏車及
    其他（含腳踏自行車）之耐用年數為3年，依定率遞減法每
    年應折舊536/1000，B車之出廠日期為107年10月（原審卷第
    107頁），則至系爭事故發生之109年1月15日止，約1年4個
    月，則B車更換零件部分，經扣除折舊後為3萬4013元（計算
    式如附表），加計工資費用2萬9750元，謝明昌原得向呂炫
    蔚請求之B車維修費用為6萬3763元（計算式：34,013元＋29,
    750元＝63,763元）。
　②謝明昌主張B車雖於107年10月出廠，然重型機車領取牌照非
    如一般普通重型機車容易，於出廠後，等待8個月至108年6
    月28日始領牌照開始騎乘使用，至系爭事故發生時僅使用6
    個月，應以此計算折舊云云。惟機車一旦出廠，其零件即因
    時間之經過而耗損，故以出廠年月計算折舊，並無不當，謝
    明昌以前詞而為主張，並不可採。
　⑵工作損失：　
　　按不法侵害他人之身體或健康者，對於被害人因此喪失或減
    少勞動能力或增加生活上之需要時，應負損害賠償責任。民
    法第193條第1項雖有明文。惟損害賠償以實際受有損害，方
    有賠償可言。謝明昌主張：其工作損失為過失傷害案件判刑
    之30天、開庭天數9天、調解2天、受傷休息3天，合計44天
    ，呂炫蔚應賠償此44天無法工作之損失云云，並提出診斷證
    明書為證（見原審卷第17頁）。惟觀之該診斷證明書所載，
    僅能證明謝明昌因系爭事故受有右手腕、右手肘及右肩扭傷
    及擦傷、右大腿右膝挫傷及右腳踝有挫傷及擦傷等傷害，然
    謝明昌既稱為自營商（見審交易卷第218頁），上開傷害究
    如何影響其工作及究否因此損失工作收入，均未見謝明昌說
    明及舉證，自難認其因受傷而有無法工作之損失。至刑事判
    刑、開庭、調解等天數，謝明昌亦涉犯過失傷害罪嫌而遭起
    訴及刑事審判，且未據證明受有如何之無法工作損失，此項
    主張仍無可採。
　⑶精神慰撫金：　
　  按慰藉金之賠償須以人格權遭遇侵害，使精神上受有痛苦為
    必要，其核給之標準固與財產上損害之計算不同，然非不可
    斟酌雙方身分資力與加害程度，及其他各種情形核定相當之
     數額（最高法院51年台上字第223號判決要旨可參）。查謝
    明昌因呂炫蔚前揭過失行為致身體受傷，已如前述，確使謝
    明昌受有精神上痛苦。惟參酌謝明昌受傷情形、呂炫蔚之過
    失程度，暨謝明昌為國中肄業，目前為車行老闆、月收入約
    5萬元，於109年收入所得1800元、於108年收入所得3萬3799
    元、於107年收入所得7萬1657元，及名下有汽車乙輛；呂炫
    蔚為高中畢業，目前經營小吃業、月收入約2至3萬元，於10
    9年收入所得3萬6890元、於108年收入所得0元、於107年收
    入所得0元等，及名下並無其他財產等財產情形，有稅務電
    子閘門財產所得調件明細表可憑。本院認謝明昌請求10萬元
    之慰撫金，尚嫌過高，應以1萬元為適當。　　
　⑷因此，謝明昌因系爭事故原得請求賠償財產上損害數額6萬37
    63元及非財產上損害數額1萬元。　
　2.謝明昌就系爭事故與有過失而應減輕呂炫蔚之賠償責任：　
　⑴按損害之發生或擴大，被害人與有過失者，法院得減輕賠償
    金額或免除之，民法第217條第1項定有明文。此項規定之目
    的在謀求加害人與被害人間之公平，倘受害人於事故之發生
    亦有過失時，由加害人負全部賠償責任，未免失諸過酷，是
    以賦與法院得減輕其賠償金額或免除之職權。此所謂被害人
    與有過失，只須其行為為損害之共同原因，且其過失行為並
    有助成損害之發生或擴大者，即屬相當，不問賠償義務人應
    負故意、過失或無過失責任，均有該條項規定之適用（最高
    法院94年度台上字第1855號判決參照）。又民法第217條第1
    項規定之目的，在謀求加害人與被害人間之公平，故在裁判
    上法院得以職權減輕或免除之；而民法第217條第1項規定之
    適用，不以財產上之損害賠償請求權為限，即非財產上之損
    害賠償請求權亦有其適用（最高法院85年台上字第1756 號
    、81年度台上字第18號判決參照）。
　⑵查行車速度，依速限標誌或標線之規定，無速限標誌或標線
    者，行車時不得超過五十公里，道路交通安全規則第93條第
    1項第1款有明文規定。謝明昌駕駛系爭車輛行駛於市區道路
    ，速限為50公里，然於系爭事故發生時，謝明昌之行車速度
    約每小時77公里一節，以路口監視器拍攝系爭車輛之錄影畫
    面、系爭車輛行車錄影畫面之行駛動態，可認系爭車輛於1.
    3至1.4秒行駛約3組車道線（每組車道線10公尺，含線段4公
    尺及間距6公尺），以每1.4秒行駛30公尺計算，即系爭車輛
    當時車速約77公里【計算式：（30公尺÷1.4秒＝21.4285）×6
    0×60＝每小時77142.6公尺）】，上情經臺北市車輛行車事故
    鑑定委員會鑑定、覆議，認以：系爭事故係因呂炫蔚於駕駛
    過程向左變換行向未注意其他車輛，為肇事主因；謝明昌於
    駕駛過程超速行駛，為肇事次因，此有臺北市車輛行車事故
    鑑定委員會鑑定意見書、臺北市車輛行車事故鑑定覆議會覆
    議意見書可查（本院109年度審交易卷第493號卷第83至88頁
    、第197至200頁），鑑定資料係依警方事故現場圖、行車紀
    錄器影像、路口監視器、照片、談話紀錄等為佐證資料，就
    系爭事故肇事原因之認定，並無重大偏頗之虞，應屬可採。
    是以，謝明昌之過失行為，確為系爭事故發生之共同原因，
    而與有過失。惟變換車道應啟用方向燈，在其正後方及後方
    左右兩側車輛始可判別前車之動向以做好準備，呂炫蔚竟違
    反此注意義務而致發生系爭事故，自應負較大之過失責任，
    故認謝明昌與呂炫蔚之過失比例分別為30%及70%，僅減輕呂
    炫蔚30%之賠償責任。謝明昌徒以未經鑑定之初判表主張其
    無過失云云，並不足採；呂炫蔚空言辯稱其負60%過失責任
    ，亦非有據。
　3.謝明昌因系爭事故所為請求，有無理由？
　  承上所述，呂炫蔚應負侵權責任，謝明昌亦與有過失而應減
    輕呂炫蔚30%之責任，故謝明昌得請求B車維修費用4萬4634
    元（計算式：63,763元×70%＝44,634元，元以下四捨五入）
    ，及自起訴狀繕本送達翌日即110年5月12日（見原審卷第28
    頁）起至清償日止，按年息5%計算之利息（下合稱4萬4634
    元本息），得請求精神慰撫金7000元（計算式：10,000元×7
    0%＝7,000元），及自110年11月2日民事上訴理由狀繕本送達
    翌日即110年11月24日（見本院卷第33頁）起至清償日止，
    按年息5%計算之利息（下合稱7000元本息），為有理由，逾
    此之請求，則無理由。
六、綜上所述，謝明昌依民法第184條第1項前段、第191條之2、
    第193條第1項規定，請求呂炫蔚給付4萬4634元本息，洵屬
    有據，應予准許；逾此部分之請求，則非有據，應予駁回。
    原審就超過上開應准許部分，為呂炫蔚敗訴之判決及假執行
    之宣告，自有未洽。呂炫蔚上訴意旨指摘原判決此部分不當
    ，求予廢棄改判，為有理由，爰由本院廢棄改判如主文第2
    項所示。至於上開應准許部分，原審為呂炫蔚敗訴之判決並
    為假執行之宣告，就其餘不應准許部分，為謝明昌敗訴之判
    決並駁回假執行之聲請，均無不合。兩造各自上訴，指摘原
    判決各該部分不當，求予廢棄改判，均無理由，應駁回呂炫
    蔚此部分之上訴及謝明昌之上訴。謝明昌另依民法第184條
    第1項前段、第191條之2、第195條第1項規定追加請求7000
    元本息，於法有據，應予准許，其餘請求則屬無據，應予駁
    回。
七、本件事證已臻明確，兩造其餘攻擊或防禦方法及證據，經本
    院斟酌後，認為均不足以影響本判決之結果，爰不逐一論列
    ，併此敘明。
八、本件呂炫蔚上訴一部為有理由，一部為無理由，謝明昌上訴
    為無理由、追加之訴則為一部為有理由，一部為無理由。依
    民事訴訟法第436條之1第3項準用同法第450條、第449條第1
    項、第79條、第78條，判決如主文。
中　　華　　民　　國　　111 　年　　6 　　月　　15　　日
                  民事第六庭    審判長法　官　許純芳
                                      法  官  劉宇霖
                                      法  官  陳智暉
以上正本係照原本作成。
本判決不得上訴。
中　　華　　民　　國　　111 　年　　6 　　月　　15　　日
                                      書記官  簡硯姝

附表
-----
折舊時間           金額
第1年折舊值        89,250×0.536=47,838
第1年折舊後價值    89,250-47,838=41,412
第2年折舊值        41,412×0.536×(4/12)=7,399
第2年折舊後價值    41,412-7,399=34,013